【裁判字號】    97,訴,4208
【裁判日期】    980304
【裁判案由】    妨害自由
【裁判全文】
臺灣臺中地方法院刑事判決  97年度訴字第4208號
公  訴  人  臺灣臺中地方法院檢察署檢察官
被      告  乙○○
            丁○○
共      同
選任辯護人  陳武璋 律師
上列被告因妨害自由案件，經檢察官提起公訴（97年度偵字第
17998號），本院判決如下：
    主   文
乙○○、丁○○均無罪。
    理   由
一、公訴意旨略以：被告乙○○與丁○○為同居關係，與告訴人
    甲○○曾為鄰居。因乙○○認甲○○於民國87年間，積欠其
    合會會款新臺幣（下同）46萬元及其他借款未清償，竟與丁○○及姓名年籍不詳之2名成年男子，共同基於妨害自由之
    犯意聯絡，由丁○○於97年5月5日下午，撥打電話予甲○○
    ，佯稱邀請其前往臺中縣大里市○○○路106號之茶葉行泡
    茶，甲○○即應允並自行騎乘機車前往赴約。詎甲○○於下
    午5時28分許到達後，該2名年籍不詳之成年男子向甲○○稱
    ：「欠人家錢都忘記了」等語，經甲○○否認有積欠乙○○
    款項，乙○○則拿出自行製作之會單向甲○○表示：先前積
    欠70餘萬元，何時要還等語，丁○○亦拍桌大聲向甲○○稱
    ：「看你是要去找警察或是找兄弟來都沒關係，槍拿越多越
    好，我不怕」、「如果不簽（本票），就很難出得去」等語
    ，令甲○○需當場簽發74萬元之本票，然甲○○因自始認未
    積欠乙○○之會款而不願簽立本票，惟其亦無法自由離去。
    丁○○復撥打電話找不知情之里長戊○○前往，經乙○○再
    次向戊○○表示甲○○有積欠款項之事，戊○○則以甲○○
    經濟狀況不佳為由，為甲○○求情，嗣甲○○不得已而當場
    簽發面額為45萬元之本票，丁○○與乙○○始同意甲○○離
    去，因認被告2人所為，均係犯刑法第302條第1項之妨害自
    由罪嫌云云。
二、按犯罪事實應依證據認定之，無證據不得認定犯罪事實。又
    不能證明被告犯罪者，應諭知無罪之判決，刑事訴訟法第15
    4條第2項、第301條第1項分別定有明文。又事實之認定，應
    憑證據，如未能發現相當證據，或證據不足以證明，自不能
    以推測或擬制之方法，以為裁判基礎。再認定不利於被告之
    事實，須依積極證據，苟積極證據不足為不利於被告事實之
    認定時，即應為有利於被告之認定，更不必有何有利之證據
    。而認定犯罪事實所憑之證據，雖不以直接證據為限，間接
    證據亦包括在內；然而無論直接或間接證據，其為訴訟上之
    證明，須於通常一般之人均不致有所懷疑，而得確信其為真
    實之程度者，始得據為有罪之認定，倘其證明尚未達到此一
    程度，而有合理之懷疑存在，致無從為有罪之確信時，即應
    為無罪之判決，此有最高法院40年臺上字第86號、30年上字
    第816號、76年臺上字第4986號判例可資參照。而刑事訴訟
    法第161條已於91年2月8日修正公布，其第1項規定：檢察官
    就被告犯罪事實，應負舉證責任，並指出證明之方法。因此
    ，檢察官對於起訴之犯罪事實，應負提出證據及說服之實質
    舉證責任。倘其所提出之證據，不足為被告有罪之積極證明
    ，或其指出證明之方法，無從說服法院以形成被告有罪之心
    證，基於無罪推定之原則，自應為被告無罪判決之諭知。又
    告訴人之告訴，係以使被告受刑事訴追為目的，是其陳述是
    否與事實相符，仍應調查其他證據以資審認；被害人之陳述
    如無瑕疵，且就其他方面調查又與事實相符，固足採為科刑
    之基礎，倘其陳述尚有瑕疵，而在未究明前，遽採為論罪科
    刑之根據，即難認為適法，亦有最高法院52年臺上字第1300
    號、61年臺上字第3099號判例意旨可資參照。另按刑法第30
    5條恐嚇罪之通知內容，限於所列舉對於生命、身體、自由
    、名譽、財產之加害事實；再按此通知加害之事，須為不法
    之事，苟出於正當權利之行使，則不能成立本罪。
三、本案證據能力之說明：
    按被告以外之人於審判外之言詞或書面陳述，除法律有規定
    者外，不得作為證據，刑事訴訟法第159條固定有明文，惟
    被告以外之人於審判外之陳述，雖不符同法第159條之1至之
    4規定，而經當事人於審判程序同意作為證據，法院審酌該
    言詞陳述或書面陳述作成時之情況，認為適當者，亦得為證
    據；又當事人、代理人或辯護人於法院調查證據時，知有第
    159條第1項不得為證據之情形，而未於言詞辯論終結前聲明
    異議者，視為有前項之同意，同法第159條之5亦定有明文。
    查本判決所引用之下列各項證據方法之證據能力，被告及檢
    察官於本院準備程序及審理時均表示無意見（參見本院卷第
    19頁反面、第73頁至第75頁筆錄），未於言詞辯論終結前聲
    明異議，且本院審酌該等證據作成之客觀情況均無不當，並
    無不宜作為證據之情事，依刑事訴訟法第159條之5之規定，
    認均具有證據能力。
四、本案公訴人認被告乙○○、丁○○共同涉犯妨害自由罪嫌，
    無非以證人即告訴人甲○○之證述、證人戊○○於偵訊時證
    述案發當晚被害人簽立本票之情形等語及有監視器光碟片扣
    案及勘驗筆錄在卷可稽，證明告訴人甲○○於案發當日下午
    5時28分許到達，迄下午8時1分許，簽發本票後，始於下午8
    時7分許離開之事實為其論據。
五、訊據被告乙○○、丁○○固坦承由被告丁○○於97年5月5日
    下午，撥打電話約告訴人甲○○前往臺中縣大里市○○○路
    106號見面，且當天甲○○有簽發1張票面金額45萬元之本票
    予被告2人等情，惟均堅決否認有妨害告訴人甲○○行動自
    由及恐嚇、強迫簽本票之情事，均辯稱：被告乙○○與告訴
    人甲○○間有會款及借款債務，甲○○計積欠被告乙○○會
    款48萬元及借款35萬9千元，當天只是希望與甲○○結算一
    下，因案發現場為議員服務處，人員隨時可以進出，有警員
    不定時來巡邏，且現場全天錄影，並在甲○○要求下，請里
    長戊○○到場協調，伊等不可能在這樣的環境下，對甲○○
    恐嚇，逼迫簽立本票及妨害行動自由，當時只是協調債務等
    語。經查：
（一）告訴人甲○○於97年5月5日下午5時28分許受邀前往被告
      乙○○位於臺中縣大里市○○○路106號之茶葉行，迄同
      日晚上8時1分許，告訴人甲○○簽發票面金額45萬元之本
      票，於同日晚上8時7分許離開之事實，為被告乙○○、丁○○所自承，核與告訴人甲○○指述情節相符，並有被告
      提出之當日監視器拍攝光碟1片扣案及檢察官勘驗該光碟
      之筆錄1份（附於偵卷第8頁）在卷可稽。惟告訴人甲○○
      簽發該紙本票過程，是否因遭受被告2人之恐嚇、妨害行
      動自由情形下，受迫簽立，則仍應有積極證據加以證明。
（二）告訴人指訴，伊到案發現場，該茶葉行鋁門關起來，又有
      2個成年男子坐在伊兩旁，伊會害怕云云，惟因案發地點
      係位於臺中縣大里市○○○路106號，為被告乙○○開設
      之茶葉行（以下簡稱茶葉行），同時亦為臺中縣議員江勝
      雄服務處一情，為告訴人甲○○所自承（參見本院卷第56
      頁反面筆錄），被告丁○○為該服務處志工，隨時受理民
      眾服務，該處大門係玻璃門，平常因冷氣開放，玻璃門雖
      關著，但未上鎖，人員可以自由開關進出一情，除經被告
      2人迭次供明在卷，並經證人即里長戊○○證述：案發當
      天，伊受託前往協調事情，到了臺中縣大里市○○○路10
      6號後，自動門自行打開，伊自己走進店裏等語（參見本
      院卷第70頁反面筆錄）相符，且依本院勘驗案發當日監視
      器拍攝光碟內容顯示：「一、光碟內容共有兩個畫面，一
      個是案發現場茶葉行門口，一個是該茶葉行客廳。於97年
      5月5日下午5時25分時，告訴人甲○○騎乘白色機車停在
      該茶行門口，此時茶行客廳共有3人，穿著紅衣者為被告
      丁○○，另二名為年籍不詳成年男子，此時被告乙○○從
      廚房走出，坐在被告丁○○身旁，告訴人甲○○亦走進客
      廳坐在茶桌旁，其中1名男子有請告訴人抽煙並請其喝茶
      。二、於同日下午5時30分09秒，被告乙○○拿出簿冊在
      討論，過程中大家都在討論，下午5時46分27秒，被告乙○○將簿冊交給告訴人翻閱，翻閱過程中，該5人有相互
      討論事情的情況，下午6時49分許，告訴人第一次以手機
      講電話，下午7時01分許，告訴人第二次以手機講電話，
      下午7時10分許，穿白衣服的里長戊○○從門口進入店內
      ，坐在告訴人身旁，過程中大家都在交談、抽菸、喝茶，
      同日晚上8時07分許，會談結束，被告丁○○起身與里長
      握手，之後里長也有跟告訴人握手，被告丁○○親自送告
      訴人及里長，並在門口交談，告訴人後來騎乘機車離開，
      過程中該茶行有人員得自由進出，客觀上看不出門有上鎖
      的情形」等情，此有勘驗筆錄及1份（附於本院卷第55頁
      至第57頁）、現場座位圖1紙（附於本院卷第58頁）在卷
      可參，依該現場座位圖所示，其中身穿橘色上衣之姓名不
      詳成人男子，座位較靠近被告丁○○，且在場負責泡茶，
      可徵，依現場狀況，客觀上並未有大門關閉，及由2名成
      年男子包夾告訴人，限制告訴人自由進出情事，告訴人上
      揭指訴，應屬誇大之詞。
（二）另告訴人甲○○就過程中遭受恐嚇一情，初於警詢時係稱
      ：案發當時，有3名男子在屋內，後來被告乙○○出來說
      ：「林大哥你來了」，就進去拿了一本筆記本出來說伊欠
      了70幾萬會錢，之後綽號「黑大」的被告丁○○叫伊簽本
      票74萬元，並說：「你要叫兄弟來，槍拿多一點」等語，
      及現場另2名男子也一直罵要給伊好看，樓上還有好幾名
      男人出入使伊恐懼，伊被迫簽立本票後才能離開等語（參
      見同他字卷第6頁、第7頁警詢筆錄）；偵訊時證稱：案發
      時，現場有4個人，被告乙○○、綽號「黑仔」的黃鍚興
      及2個成年男子，他們在一樓的店面泡茶，該店面的鋁門
      是關起來的，該2個成年男子坐在伊兩旁，被告乙○○及
      黃鍚興坐在伊對面，乙○○拿會單給伊看，指稱伊有欠會
      款，伊說沒有欠錢，結果被告丁○○就拍桌子兇伊，另2
      名男子也站起來，丁○○就說「看是要去找警察或是找兄
      弟來都沒關係，槍拿越多越好，我不怕」等語，伊聽了很
      害怕，丁○○叫乙○○拿本票出來，說如果不簽，他們不
      讓伊走，並要伊至少簽45萬元，並說：「如果不簽，就很
      難出的去」等語（參見同他字卷第14頁至第16頁筆錄），
      於本院勘驗監視器拍攝光碟，告訴人明確指稱：於同日下
      午6時18分許，有一個穿著白衣者對告訴人講話很兇，於
      下午6時26分，被告丁○○跟伊說：「看你要找警察還是
      兄弟都沒有關係，我都很熟」等語，於下午6時34分許，
      是穿黑衣者也是很兇，但是恐嚇伊什麼，伊不會講，於下
      午6時56分，被告丁○○又對伊嗆聲，找警察找兄弟拿槍
      都沒關係，愈多愈好，同日下午7時10分時，里長進入後
      ，伊就沒有再被恐嚇等語（參見本院卷第56頁筆錄），綜
      此，被告丁○○究有無出言：「如果不簽本票，就很難出
      的去」等語？恐嚇內容究為何？及現場樓上是否真有好幾
      名不知名男子出入使告訴人恐懼？是否真有穿著白衣者恐
      嚇告訴人？告訴人此部分指述遭恐嚇內容前後不一，其中
      告訴人稱於97年5月5日下午6時18分許，有一個穿著白衣
      者很兇地對告訴人講話恐嚇云云，亦與本院勘驗光碟片結
      果：於同日下午6時18分許，確實有一名穿白衣的人走出
      門口，惟畫面中該白衣人並沒有跟告訴人交談，是直接走
      出去一情（參見本院卷第56頁勘驗筆錄）不符，此外，依
      該光碟片內容顯示，現場並未有好幾名不知名男子出入及
      被告丁○○拍桌子等情形，告訴人此部分指訴與實情不符
      ，有渲染之處。再者，被告對告訴人之通知，是否該當於
      刑法上將來惡害通知之恐嚇範疇，則必須以被告所述全部
      內容，綜合加以判斷，始能得知其言語之真意；即使被告
      丁○○有說「看是要去找警察或是找兄弟來都沒關係，槍
      拿越多越好，我不怕」等語，查所謂找警察或是找兄弟來
      ，在一般社會通念上本含有只要有理，找什麼人來講都沒
      有用之意，故本件單就被告丁○○上開陳述內容，實難讓
      人得悉其陳述有何以加害特定之生命、身體、自由、名譽
      、財產之事實通知告訴人。
（三）至於被告丁○○有何理直氣壯為上開言詞之處，則應視本
      案被告2人究有無權利要求告訴人簽立本票。因被告乙○○與被告丁○○間為同居關係，被告2人並不否認，而被
      告乙○○迭次供稱與告訴人間有會款及借款債務情形，被
      告乙○○任會首召集合會，時間自87年8月20日至90年2月
      20日，總計31會，每會每月1萬元，告訴人為會員，跟了2
      會，其中一會於第4會即87年1月20日得標，標金為1,600
      元；另一會則於88年2月20日第7會時得標，標金1,300元
      ，至此告訴人2會皆已死會，並自第8會即88年3月20日起
      ，即未再繳納會款，總計自88年3月20日起至尾會90年2月
      20日止，尚計24期，因告訴人有2會，因此告訴人尚欠被
      告乙○○會款總額為48萬元（計算方式為：1萬元Ⅹ24期
      Ⅹ2會=48萬元），並提出會單及計算明細在卷可參（附於
      本院卷第33頁至第37頁、第83頁至第87頁），此外，被告
      乙○○尚供稱：告訴人不時以各種理由向被告乙○○借款
      ，累計約30萬元左右，此部分則沒有書立借據等語，而就
      此債務關係，告訴人甲○○自承：伊與乙○○認識，曾跟
      過乙○○的互助會，每會1萬元，伊跟了2會，跟了約17、
      18會時，伊標下1會，之後繳了4、5會，因生意失敗無力
      繳納而搬家，之後未與乙○○連絡，約5年前在大里巿路
      上遇到乙○○，留下行動電話，約2年前陸續電話連絡，
      伊也曾到茶行泡茶，於97年5月4日約伊到茶行泡茶等語（
      參見同他字卷第5頁警詢筆錄），於偵訊時供稱：伊之前
      確實因做生意失敗，沒有繳納部分會款，後來伊有陸續還
      清，只是沒有請乙○○簽收，她也沒有紀錄，已經過了10
      幾年了等語（參見偵卷第4頁筆錄），於本院審理時亦供
      稱：伊有欠被告乙○○賭博的錢，伊有借有還，只是還了
      多少錢記不清楚，也提不出還款證據；伊於87年間有參加
      被告乙○○組的互助會2會，到底有無繳清會款伊忘記了
      等語（參見本院卷第56頁面、第69頁筆錄），可徵，被告
      乙○○與告訴人甲○○間確有債務糾紛，且依告訴人上開
      自承：生意失敗無力繳納而搬家，之後未與乙○○連絡，
      約5年前在大里巿路上遇到乙○○，留下行動電話，約2年
      前陸續電話連絡等語，可徵，被告乙○○遲至97年5月才
      邀告訴人結算多年前會款，並無悖於常情，況依上開勘驗
      光碟內容顯示，告訴人到達案發現場後，被告乙○○確實
      有拿出帳冊核對，並與告訴人討論情形，已如上開勘驗筆
      錄所載，且證人即里長戊○○亦證述：當日受託前往現場
      協調時，被告乙○○拿出簿子記載甲○○欠款情事，請伊
      調解等語（參見本院卷第70頁反面筆錄），均可佐證此情
      。從而，即使對帳過程中，被告乙○○之同居人即被告丁○○口氣不佳，嗆聲要告訴人去找警察、找兄弟來也不怕
      等語，亦與妨害自由或恐嚇罪之成立要件有間。
（四）雖告訴人迭次指訴受迫簽立票面金額45萬元之本票1紙云
      云，惟觀之告訴人簽發本票之過程，其初於被告2人要求
      下係拒絕簽發，過程中均能自由接聽撥打電話，迨證人即
      里長戊○○於同日下午7時10分許到場協調後，告訴人始
      於同日晚上8時許當場簽發該本票一情，為告訴人所自承
      ，並有告訴人持用之0000000000號行動電話於97年5月下
      午6時16分43秒許迄同日下午7時24分58秒止之雙向通聯紀
      錄在卷可稽（附於同他字卷第11頁），並經證人戊○○證
      述：伊當晚接獲被告丁○○電話，告知有里民甲○○請伊
      過去協調事情，電話中伊亦有與甲○○交談，甲○○拜託
      伊前往處理事情，伊即前往，協調過程中，有問甲○○欠
      款緣由，但他都沒有回應，協調過程中，被告丁○○的人
      沒有恐嚇甲○○，甲○○亦未告知有遭受恐嚇或限制行動
      自由，過程中伊有問了甲○○3、4次，為何欠錢，甲○○
      說他也不清楚，有借有還，到底欠多少他忘了，這過程中
      被告有拿出每筆帳的數目，問甲○○要如何處理，他也不
      知道，就一直協調，甲○○並未表示不想談和解，反而一
      直拜託伊跟對方調解，甲○○後來並沒有表示不願意簽本
      票，另外在場2名成年男子不記得有開口說什麼話，只是
      在場泡茶給伊等喝等語（參見本院卷第70頁至第73頁筆錄
      ），可徵，在證人即里長戊○○到場前，告訴人尚有決定
      不簽本票之自由，且能撥打、接聽電話情形甚明，而告訴
      人再指訴：被告丁○○有在里長面前說若不簽本票的話，
      伊就不能走云云（參見本院卷第65頁反面筆錄），亦與證
      人即里長戊○○上揭證述：協調過程中，沒有恐嚇甲○○
      ，以伊在場情形，如果甲○○不簽本票，應該也是可以離
      開現場等語（參見本院卷第72頁反面），不相符合，茍告
      訴人過程中有受迫情形，其應可告知里長戊○○，或自行
      打電話報警，惟告訴人竟捨此不為，於簽發本票後，指訴
      其係受脅迫而簽發本票，被告2人有脅迫使人行無義務之
      事云云，並無積極證據可佐，是以，無從認定告訴人就此
      部分之指訴為可採。
（五）綜此，因告訴人就恐嚇過程指述不一，且指訴遭恐嚇、脅
      迫簽發本票及妨害行動自由之地點係臺中縣議員服務處，
      人員可自由出入，且現場有監視錄影器全天錄影，被告2
      人苟要恐嚇、脅迫告訴人簽發本票，依常情，不應選擇這
      樣開放的場所；苟被告2人有夥同2名不詳年籍成年男子在
      現場恐嚇告訴人、以非法方法剝奪告訴人之行動自由，使
      告訴人受迫簽本票情事，被告2人實無須再請證人即瑞城
      里里長戊○○到場協調之必要；因案發地點係茶葉行兼臺
      中縣議員服務處，屬較開放式空間，且出入成員較不特定
      ，現場雖有2名不知姓名成年男子在場，惟被告丁○○辯
      稱：該2名男子係客人，難認與常情不符，佐以該2名成年
      男子，在場多負責泡茶工作，此亦經證人戊○○證述如上
      ，並經本院勘驗監視器錄影光碟屬實，自不能僅憑告訴人
      主觀憶測：該2名成人男子係被告叫來的兄弟，伊會害怕
      云云，即推認被告2人有夥同該2名成年男子恐嚇告訴人、
      妨害其行動自由，逼迫簽發本票等情甚明。
六、綜上所述，本件除證人即告訴人甲○○單一之指訴外，並無
    其他積極證據可資佐證，尚難僅憑其片面、誇大之詞，即以
    推測或擬制之方法，認定被告涉有妨害自由、強制、恐嚇危
    害安全之犯行。此外，復查無其他積極證據可資證明被告涉
    有前揭犯行，本件不能證明被告犯罪，揆諸首揭說明，即應
    為被告無罪之諭知。
據上論斷，應依刑事訴訟法第301條第1項，判決如主文。
本案經檢察官丙○○到庭執行職務。
中    華    民    國    98    年    3    月    4      日
            刑事第八庭  審判長法  官  黃家慧
                              法  官  黃炫中
                              法  官  黃賢婷
以上正本證明與原本無異。
如不服本判決，應於收受送達後10日內向本院提出上訴書狀，其
未敘述上訴之理由者並得於提起上訴後10日內向本院補提理由書
（均須按他造當事人之人數附繕本）「切勿逕送上級法院」。
                              書記官  江美琪
中    華    民    國    98    年    3    月    4      日


司法院資訊處製作；財團法人民間司法改革基金會備份。
